臺灣高等法院臺中分院民事判決　九十年度上易字第二三七號
　　　上　訴　人　乙○○
　　　　　　　　　甲○○
　　　法定代理人　戊○○
　　　訴訟代理人　丙○
　　　　　　　　　張秀蘭
　　　　　　　　　丁○○
右當事人間請求確認通行權存在事件，上訴人對於中華民國九十年五月十七日臺灣臺
中地方法院九十年度訴字第六八號第一審判決提起上訴，本院判決如左：
    主  文
原判決廢棄。
確認上訴人就被上訴人財政部國有財產局管理之中華民國所有坐落臺中縣外埔鄉○○
段一三四－一地號、面積貳佰捌拾平方公尺土地全部，有通行權存在。
被上訴人應容忍上訴人將前項所示之土地開設為道路通行。
第一、二審訴訟費用由被上訴人負擔。
    事實及理由
一、本件上訴人在第一審起訴主張：上訴人所有坐落臺中縣外埔鄉○○段第一三五、
　　一三五─八、一三五─一二、一三五─一七、一三六、一三六─一、一三六─二
　　地號等土地（以下稱系爭一三五號等土地）為袋地，與被上訴人所管理之同段第
　　一三四─一地號土地（下稱系爭一三四─一０號土地）相鄰，有通行被上訴人
　　所管理之土地為必要，爰依民法第七百八十七條請求確認通行權存在。上訴人上
　　訴後，於本院審理時復以確認通行之土地現狀並非道路，不適合通行，追加請求
　　被上訴人應依民法第七百八十八條規定容許上訴人開設道路。上訴人上開請求確
　　認通行權存在及被上訴人應容許於系爭土地上開設道路，兩者之爭點具有共同性
　　，請求權基礎又有關連性、同一性，且證據資料之利用上亦有一體性，其請求之
　　基礎事實同一，依民事訴訟法第四百四十六條第一項、第二百五十五條第一項第
　　二款規定，上訴人追加之訴無庸得被上訴人之同意，自應准為訴之追加，合先敘
　　明。
二、上訴人主張：上訴人所有系爭一三五號等土地，合計面積共有九千五百五十八點
　　八平方公尺，並互相毗連可作大面積之農耕使用，有使用大型耕作機械之必要，
　　惟上訴人所有之系爭一三五號等土地僅有一台尺寬之田埂與公路相通，屬土地與
　　公路無適宜聯絡，且客觀上有致不能為通常使用之情形，而有通行鄰地之必要。
　　被上訴人財政部國有財產局所管理中華民國所有系爭一三四─一０號土地，面積
　　二百八十平方公尺，原屬未登錄之土地，並未利用，經上訴人發現後，於民國（
　　下同）八十九年一月間向被上訴人申請登錄及承租系爭土地，惟被上訴人於同年
　　十二月二十八日完成土地登記後，拒絕上訴人通行。至被上訴人所提出之另外三
　　條路線，均係直接穿越他人現耕作之土地，將使他人現耕作中之農地細分，不利
　　於大面積農耕，違反禁止農地細分之農業政策。且減少土地所有人可耕作面積，
　　對周圍土地所有權人之損害甚大；而被上訴人並未利用系爭一三四─一０號土地
　　，所生損害最小等情，爰依民法第七百八十七條及第七百八十八條之規定，求為
　　確認上訴人就系爭一三四─一０號土地全部有通行權存在，並命被上訴人容忍上
　　訴人開設道路通行之判決。
三、被上訴人則以：上訴人所有之土地其地目為「田」，係作農耕使用，而有田埂可
　　對外連接至道路，並無不能為通常使用之情事，自非袋地，且上訴人之土地目前
　　亦有農作物耕種於其上，並無不能為通常使用之情事。被上訴人所管理之系爭一
　　三四─一０號土地與上訴人所有系爭一三五號等土地並未相連，並非上訴人所有
　　系爭一三五號等土地之周圍地。又上訴人之系爭一三五號等土地，經臺中縣外埔
　　鄉○○段第一三五─四地號之路線，造成耕地損失之面積為一百三十九點四四平
　　方公尺；經同段一三五─五地號可分為二條路線，造成該地點耕地損失面積分別
　　為一百四十七點八平方公尺及一百零二點六八平方公尺；而如依上訴人主張通行
　　系爭一三四─一０號土地方式，所造成耕地面積之損失達二百八十平方公尺，造
　　成損害最大，顯非周圍損害最少之處所。另同段第一三四─九地號為國有土地，
　　現為水溝，寬度亦達三公尺許，上訴人只需於水溝上加蓋即可通行，無損及鄰地
　　良田與耕地，應係損害最少之方法等語，資為抗辯。
四、上訴人主張其所有系爭一三五號等土地，其中一三六－二號土地，與被上訴人財
　　政部國有財產局管理之系爭一三四－一○號土地相鄰，系爭一三四－一○號土地
　　為訴外人葉進添占用耕作等情，有土地登記謄本九件、財政部國有財產局臺灣中
　　區辦事處八十九年十一月一日臺財中管第八九○○○二五五六三號函在卷可稽（
　　見原審卷一一至二四頁、本院卷(二)一八至二十、五一、六０、六一頁）。被上訴
　　人抗辯上訴人之土地與系爭一三四－一○號土地並未相鄰云云，與事證不符，不
　　足採取。又上訴人所有系爭一三五號等土地，南北相鄰，西邊及北邊分別為訴外
　　人葉進添等四人所有一三五─四號土地、及林朝義所有同段一三四、一三四─三
　　、一三四─五號土地，西北側有被上訴人所有系爭一三四─一０號土地，四周均
　　為他人土地圍繞，且被上訴人所稱之田埂路，均坐落在他人土地等情，有地籍圖
　　謄本在卷可證（見原審卷一一、一０一頁、本院卷(二)五九頁），並有土地登記簿
　　謄本可憑（見原審卷二四至二六頁），復據原審及本院到現場勘驗屬實，有勘驗
　　筆錄可稽（見原審卷六七至六九頁、本院卷(二)三至五頁），並經原審督同臺中縣
　　大甲地政事務所人員測量明確，繪有複丈成果圖附卷可證（見原審卷八三至八四
　　頁），足認上訴人所有系爭一三五號等土地均屬袋地。
五、按民法第七百八十七條第一項所謂土地與公路無適宜之聯絡，致不能為通常之使
    用，其情形不以土地絕對不通公路為限，即土地雖非絕對不通公路，因其通行困
    難以致不能為通常之使用時，亦應許其通行周圍地以至公路。最高法院五十三年
    臺上字第二九九六號著有判例可資參照。又民法第七百八十七條第一項規定所謂
    之「公路」，固不限於公路法第二條第一款所規定之國道、省道、縣道、鄉道○
    ○○○路，供車輛通行之道路，凡可供公眾通行之道路均屬之，但仍以有相當寬
    度，可容易及安全通行為必要。查，上訴人所有系爭一三五號等土地係屬袋地，
    已如前述，且該土地周圍地固均以田埂圈圍，上訴人所得通行之田埂路寬度，則
    僅能容納一人通行；依現場使用情形，除進入該區域農作之人外，一般大眾並不
    會以該田埂路作為通行道路，此經原審及本院分別至現場勘驗明確，亦有勘驗筆
    錄在卷可憑（見原審卷六七至六九頁、本院卷(二)三至五頁），並有現場照片可資
    佐證（見原審卷八一頁、一八至二二頁），被上訴人所稱田埂路，顯非前揭法條
　　規範之「公路」甚明確，足認上訴人所有系爭一三五號等土地確與公路無適宜之
　　聯絡乙情，堪以認定。
六、被上訴人抗辯上訴人所有系爭一三五號等土地，屬農業區，與北邊相鄰之同段第
　　一三四─五號土地及附近農地，依長久以來農業耕種習慣，均以經由田梗通行，
　　並無不能以農用機器耕作、搬運之情形存在等語，並舉證人即同段一三五─八等
　　號土地之原所有人林昌明所為系爭一三五號等土地以往農業耕種習慣，均以經由
　　田埂通行之證詞為其論據。惟查，上訴人所有之農地面積近約一公頃，較證人林
　　昌明原耕作範圍大，且兩者相隔多年時空已有不同，上訴人更須利用大型農耕機
　　具從事耕作，以今日本省農業人口逐漸老化，政府極力推行機械化，且鼓勵採行
　　代耕方式，故一般農業區○○路亦拓寬至三米以上，乃至三米半，以利大型農用
　　機械車輛之出入，此乃近年本省農業地區之耕作型式；被上訴人所主張之田埂，
　　僅足供一人以徒步通行，顯足致上訴人之土地無法供通常之使用。上訴人主張依
　　現狀並無法為通常之使用等情，為有理由。被上訴人抗辯以上訴人現有田埂供通
　　行，已足為通常之使用等語，自無足採。又被上訴人辯稱系爭一三四－一○號土
　　地依國有財產法應先出租予現占有人即訴外人葉進添，而非上訴人等語，惟系爭
　　一三四－一○號土地，應由何人優先承租，與上訴人所有系爭一三五號等土地可
　　否通行該土地並無關聯。系爭一三五號等土地有無通行權，仍應就上訴人土地是
　　否有通行系爭一三四─一０號土地之必要，及其所造成之損害是否最少為判斷之
　　依據，非僅以承租權人順位之規定，即認上訴人就系爭一三四─一０號土地無通
　　行權。被上訴人上開所辯，亦無足採。
七、被上訴人又以上訴人所有系爭一三五號等土地經臺中縣外埔鄉○○段第一三五─
　　四地號之路線，造成耕地損失之面積為一百三十九點四四平方公尺；經同段一三
　　五─五地號可分為二條路線，造成該地點耕地損失面積分別為一百四十七點八平
　　方公尺及一百零二點六八平方公尺；損害均較通行被上訴人所有系爭一三四－一
　　○號土地較少等語。惟查，前述通行方法，其道路係位於同段第一三四、一三四
　　─一二及一三五號土地之中央，及一三五─四號土地之中央，有現場略圖可憑（
　　見本院卷(二)二三頁），分別將該四筆土地攔腰截斷，對所通行土地之整體規劃有
　　重大不利之影響。反觀系爭一三四─一０號土地，係位於同段一三五─四地號之
　　邊緣，且系爭一三四－一○號土地呈狹長形，顯屬畸零地，並不利於單獨使用，
　　目前遭人占用耕種，並非被上訴人親自或委由第三人開墾利用，如以系爭一三四
　　─一０號土地通行，對被上訴人就系爭土地之利用狀況並無重大不利之影響，上
　　訴人亦表明願依法給予償金等語，對被上訴人更不致造成損失。且系爭一三四─
　　一０號土地供作道路使用，亦可供鄰近之同段一三五─四、一三四─一八號土地
　　經此通行公路，合乎經濟之原則。又系爭一三四─一０號土地全部屬寬約三公尺
　　之狹長地形，並不利於單獨利用，且被上訴人現並無實際使用，為第三人無償占
　　用中，如供上訴人作為道路使用，並無不利之情形，自屬符合袋地所有人通行鄰
　　地以擇其損害最少之處所之原則。被上訴人另辯稱：同段一三四─九號土地水溝
　　，其上加蓋即可使用，為損害最少等語。查，同段一三四－九號土地固係供灌溉
　　溝渠之用（詳原審卷六八頁以下），並有現場照片在卷足稽，惟依水利法第七十
　　二條第一項及第七十二條之一第一項規定經主管機關核准，得於水道上設置穿越
　　水道之建造物，然上開規定，僅准許設置穿越或跨越水道之建造物，即屬區段○
　　○○○道性質，且應留水流之通路及維護水利安全，本件上訴人如欲通行同段一
　　三四─九地號之溝渠，勢必須將整條溝渠加蓋始足以供通行利用，核與上開水利
　　法所規範之單純橫越水道不同，且對水利安全之管理維護影響非輕，是以該地既
　　另有用途供排水之用，自亦難作為通行之道路。
八、綜上所述，本件上訴人所主張以通行系爭一三四─一０號土地面積二百八十平方
　　公尺全部，符合袋地所有人通行鄰地以擇其損害最少之處所之原則。則上訴人請
　　求通行被上訴人所有系爭一三四─一０號土地全部有通行權存在，即屬有據。又
　　有通行權人，於必要時，得開設道路，民法第七百八十八條前段復定有明文，為
　　方便上訴人通行系爭一三四－一○號土地，自應准許上訴人在該地開設道路，上
　　訴人併請求在系爭一三四－一○號土地開設道路，即無不合，應予准許。原審為
　　上訴人敗訴之判決，尚有未洽，上訴意旨指摘原判決不當，求予廢棄，為有理由
　　。兩造其餘攻擊防禦方法於本件判決結果並無影響，爰不逐一論述，附此敘明。
據上論結，本件上訴為有理由，依民事訴訟法第四百五十條、第七十八條，判決如主
文。
中　　　華　　　民　　　國　　九十一　　年　　　五　　　月　　二十九　　日
~B1民事第六庭審判長法　官　吳火川
~B2　　　　　　　　法　官　吳惠郁
~B3　　　　　　　　法　官　饒鴻鵬
右為正本係照原本作成。
不得上訴。
~B　　　　　　　　書記官　陳三軫
中　　　華　　　民　　　國　　九十一　　年　　　五　　　月　　三十一　　日
　　　　　　　　　　　　　　　　　　　　　　　　　　　　　　　　　　　　Ｂ
